ACORDAO-COMPLETO-2580516

ACÓRDÃO 552/2023 ATA 11/2023 - PLENÁRIO

VISTOS, relatados e discutidos estes autos de Embargos de Declaração opostos em face do Acórdão 259/2023-TCU-Plenário, 
ACORDAM os Ministros do Tribunal de Contas da União, reunidos em sessão de Plenário, ante as razões expostas pelo Relator, em:
9.1. com fundamento no art. 34 da Lei 8.443/1992, conhecer dos embargos de declaração e, no mérito, rejeitá-los;
9.2. dar ciência deste Acórdão ao Embargante.

Embargos de declaração contra acórdão que aplicou multa ao embargante, em razão de irregularidades relacionadas à construção de muro de contenção de erosão fluvial no município.

Prefeitura Municipal de Tefé - AM; Secretaria Nacional de Segurança Hídrica.

3. Interessados/Responsáveis/Recorrentes:
3.1. Interessados: N e M Comercio de Materiais e Servicos de Mao de Obras Ltda. (19.010.995/0001-08); Nicson Marreira Lima (XXX.119.372-XX); T. G. C. - Tecnologia Gerencial de Construcoes Ltda. (03.127.054/0001-00).
3.2. Responsável: Nicson Marreira Lima (XXX.119.372-XX).
3.3. Recorrente: Nicson Marreira Lima (XXX.119.372-XX).

13.1. Ministros presentes: Bruno Dantas (Presidente), Walton Alencar Rodrigues, Benjamin Zymler, Vital do Rêgo, Jorge Oliveira, Antonio Anastasia e Jhonatan de Jesus.
13.2. Ministros-Substitutos presentes: Augusto Sherman Cavalcanti (Relator), Marcos Bemquerer Costa e Weder de Oliveira.

AUGUSTO SHERMAN

Ministro-Substituto Augusto Sherman Cavalcanti.

Em exame Embargos de Declaração opostos pelo Sr. Nicson Marreira Lima, atual Prefeito de Tefé/AM, em face do Acórdão 259/2023-TCU-Plenário, que julgou Representação e, no que interesse ao presente momento processual, aplicou multa de R$ 15.000,00 (peça 181) .
Referida sanção decorreu da evidenciação de conduta omissiva por parte do Embargante quanto ao acompanhamento de contratações relacionadas ao Convênio 89554/2019, firmado entre a municipalidade e a Secretaria Nacional de Segurança Hídrica (SNSH) do Ministério do Desenvolvimento Regional (MDR) . 
Irresignado, o responsável apresentou Embargos de Declaração à peça 190, na data de 9/3/2023.  
Em suas razões, o Embargante noticia que houve o distrato do Contrato 005/2022, firmado entre a Prefeitura Municipal de Tefé e a empresa TGC Tecnologia Gerencial de Construção LTDA., em 1º/2/2023 (peças 192-193) , razão pela qual pugna pela atuação pedagógica desta Casa, a exemplo do deliberado no Acórdão 828/2018-TCU-Plenário.
Acrescenta que não houve qualquer prejuízo ao erário público, dada a não ocorrência de pagamentos à empresa contratada, tampouco o início da obra, não tenho havido "início de improbidade" administrativa, colacionando precedente jurisprudencial e excerto doutrinário.
Assim, pontua que, além da omissão, teria havido "contradição entre os trechos expostos", razão pela qual pugna pelo provimento dos presentes aclaratórios. 
Em outro giro, clamando pela aplicação dos arts. 22 e 28 da Lei de Introdução às Normas do Direito Brasileiro (Lindb) , aduz que não houve erro grosseiro, não tendo sido demonstrada "a existência de culpa grave atribuída ao jurisdicionado, como também não há ponderação sobre como esse fato gerou culpa atribuível ao mesmo, em completa dissonância com o que preleciona a LINDB" (peça 190, p. 8) .
Sob tais argumentos, pugna pela concessão de efeitos infringentes ao presente aclaratório, com a reforma da deliberação em epígrafe, para afastar a multa de R$ 15.000,00 que lhe fora aplicada.
É o relatório.

Isaac Luiz Miranda Almas (OAB/AM 12.199), representando Nicson Marreira Lima; Diego Marcelo Padilha Goncalves (OAB/AM 7.613), representando Compasso Construcoes, Terraplanagem e Pavimentacao Ltda.; Isaac Luiz Miranda Almas (OAB/AM 12.199), representando Prefeitura Municipal de Tefé - AM.

Não atuou.

EMBARGOS DE DECLARAÇÃO. CONHECIMENTO. REJEIÇÃO. AUSÊNCIA DE OMISSÕES E CONTRADIÇÕES. NÃO CABIMENTO PARA REDISCUSSÃO DO MÉRITO.

REPRESENTAÇÃO (REPR)

Unidade de Auditoria Especializada em Infraestrutura Urbana e Hídrica (AudUrbana).

Em exame Embargos de Declaração opostos pelo Sr. Nicson Marreira Lima, atual Prefeito de Tefé/AM, em face do Acórdão 259/2023-TCU-Plenário, que julgou Representação e, no que interesse ao presente momento processual, aplicou multa ao Embargante de R$ 15.000,00 (peça 181) .
Referida sanção decorreu da evidenciação de conduta omissiva quanto ao acompanhamento de contratações relacionadas ao Convênio 89554/2019, firmado entre a municipalidade e a Secretaria Nacional de Segurança Hídrica (SNSH) do Ministério do Desenvolvimento Regional (MDR) , ante a persistência de irregularidades nos certames decorrentes do referido convênio.
Irresignado, o responsável apresentou Embargos de Declaração à peça 190, na data de 9/3/2023.
Em suas razões, o Embargante noticia que houve o distrato do Contrato 005/2022, firmado entre a Prefeitura Municipal de Tefé e a empresa TGC Tecnologia Gerencial de Construção LTDA, em 1º/2/2023 (peças 192-193) , razão pela qual pugna pela atuação pedagógica desta Casa, e não punitiva, a exemplo do deliberado no Acórdão 828/2018-TCU-Plenário.
Acrescenta que não houve qualquer prejuízo ao erário público, dada a inocorrência de pagamentos à empresa contratada, tampouco o início da obra, não tenho havido "início de improbidade" administrativa, colacionando precedente jurisprudencial e excerto doutrinário.
Assim, conclui que, além de suposta omissão, teria havido "contradição entre os trechos expostos", razão pela qual pugna pelo provimento dos presentes aclaratórios. 
Em outro giro, clamando pela aplicação dos arts. 22 e 28 da Lei de Introdução às Normas do Direito Brasileiro (Lindb) , aduz que não houve erro grosseiro, não tendo sido demonstrada "a existência de culpa grave atribuída ao jurisdicionado, como também não há ponderação sobre como esse fato gerou culpa atribuível ao mesmo, em completa dissonância com o que preleciona a LINDB" (peça 190, p. 8) .
Sob tais argumentos, pugna pela concessão de efeitos infringentes ao presente aclaratório, com a reforma da deliberação em epígrafe, para afastar a multa que lhe fora aplicada. 
II
Brevemente contextualizado, registro que os presentes embargos de declaração devem ser conhecidos, eis que foram satisfeitos os requisitos de admissibilidade aplicáveis. 
No que se refere ao mérito, no entanto, melhor sorte não assiste ao Embargante.  
O Embargante não mencionou qualquer argumento de suas razões de justificativa que deixou de ser examinado, não especificando a alegada omissão. Tampouco especificou a suposta contradição, limitando-se a argui-las sem a correspondente explicitação.
Nesse sentido, destaco que, de acordo com a jurisprudência predominante desta Casa (a exemplo dos Acórdão 4345/2008-TCU-Primeira Câmara e 2.689/2009-2ª Câmara) , a "omissão a reclamar os embargos de declaração com o objetivo de completar a deliberação deve ser o próprio julgado e não elemento novo colacionado pelo interessado", não cabendo, tampouco, "alegação de contradição entre o acórdão atacado e a jurisprudência, a doutrina ou o ordenamento jurídico".
O fato de ter ocorrido o distrato do Contrato 5/2022 em data anterior à deliberação, em 1º/2/2023, bem como a ausência de dano ao erário ou de pagamentos em favor da empresa contratada e o não início da obra são circunstâncias que, em princípio, não afastam integralmente sua responsabilidade quanto à irregularidade ensejadora da audiência, a saber: "ausência de providências efetivas com vistas a corrigir as cláusulas restritivas à participação de licitantes na Concorrência n.º 3/2021 e o sobrepreço nos quantitativos dos serviços do orçamento que fundamentou a licitação do empreendimento" (peças 121 e 126) . Além disso, trata-se de questão de mérito, imprópria a embargos. 
Insta esclarecer que não se está a examinar a conduta do Embargante à luz da Lei 8.429/1992, de sorte que a condenação aclarada não constitui juízo desta Corte acerca da ocorrência de ato de improbidade administrativa, considerando inclusive a ausência de competência deste Tribunal de Contas da União para tanto. Assim, não são aplicáveis à deliberação aclarada os excertos doutrinário e jurisprudencial colacionados nos aclaratórios. 
Trata-se, como se vê, de irregularidade sujeita à jurisdição administrativa desta Casa, com certames licitatórios financiados por recursos federais eivados de cláusulas restritivas à competitividade, bem como indícios de sobrepreço. 
Lembro que, após Representação apresentada perante esta Casa, o Município decidiu pela anulação da Concorrência 001/2021, objeto inicial da Representação. Inobstante, ao publicar o edital da Concorrência Pública 003/2021, já ciente dos indícios de irregularidade naquele certame, incorreu em irregularidades identificadas no certame anterior, com exceção da data da abertura das propostas (anteriormente prevista para dia não útil) .
Quanto ao requerimento para que "o julgamento de mérito" se dê "com vista a orientar pedagogicamente o órgão licitante" (peça 190, p. 5) , lembro que tal pedido havia constado da petição do Município de peça 92, em que o Município havia informado a anulação da Concorrência 001/221 e noticiado que iria realizar "estudos técnicos visando adequação do novo termo de referência, projetos de engenharia e Edital, em observância às recomendações elencados pela SEINFRA/Urbana desta Corte, contidas na instrução (peça 89, pág. 13) ". Nesse sentido, vale frisar que a audiência somente foi promovida diante da persistência das falhas anteriormente apontadas, após a publicação da Concorrência Pública 003/2021. 
A menção ao Acórdão 828/2018-TCU-Plenário (peça 190, p. 5; peça 92, p. 2) não socorre os responsáveis, na medida em que naquele decisum promoveu-se a audiência dos responsáveis pelas irregularidades identificadas. Observo que a postura adotada naquela deliberação, neste aspecto, adotou como fundamento o Acórdão 6334/2016-TCU-Primeira Câmara, sob o seguinte excerto:
"A anulação da licitação não conduz, necessariamente, à perda de objeto da representação, podendo o exame de mérito se fazer cogente com vistas a orientar pedagogicamente a Administração, de modo a evitar a repetição das irregularidades examinadas, bem como a responsabilizar o gestor, uma vez promovida a audiência" - g.n.
No que se refere à invocação do art. 28 da Lei de Introdução às Normas do Direito Brasileiro (Lindb) , ainda que seja tema não mencionado anteriormente em suas razões de justificativa (peça 167) , vale ressaltar que considero erro grosseiro a publicação do edital da segunda Concorrência reincidindo em indícios de irregularidades anteriormente cientificadas e apontadas pela unidade técnica desta Casa por ocasião do certame anulado. De modo análogo, a jurisprudência desta Casa (a exemplo do Acórdão 1264/2019-TCU-Plenário) tem considerado como erro grosseiro a "decisão do gestor que desconsidera, sem a devida motivação, parecer da consultoria jurídica do órgão ou da entidade que dirige", não havendo reparos a serem feitos na deliberação em questão.
No que se refere ao art. 22 da referida Lei, o Embargante não colacionou, em sua manifestação, aspectos fáticos que poderiam ser, em tese, considerados obstáculos, dificuldades reais e exigências das políticas públicas a seu cargo, não permitindo exames quanto à sua efetiva aplicação.
Ademais, a rediscussão de questões afetas ao mérito da decisão aclarada não é cabível pela estreita via dos Embargos Declaratórios.
	Ante o exposto, manifesto-me por que o Tribunal aprove o acórdão que ora submeto à deliberação deste Colegiado.
TCU, Sala das Sessões, em 22 de março de 2023.
AUGUSTO SHERMAN CAVALCANTI 
Relator